臺灣嘉義地方法院刑事判決
109年度金訴字第209號
公  訴  人  臺灣嘉義地方檢察署檢察官
被      告  朱柏蒼


選任辯護人  王振名律師
上列被告因違反銀行法案件，經檢察官提起公訴（109年度偵字
第7784號），本院判決如下：
    主  文
甲○○幫助犯銀行法第一百二十五條第一項前段之非法辦理國內
外匯兌業務罪，處有期徒刑壹年。緩刑參年，緩刑期間付保護管
束，並應於本判決確定之日起陸個月內，向檢察官指定之政府機
關、政府機構、行政法人、社區或其他符合公益目的之機構或團
體提供陸拾小時之義務勞務。
扣案已繳交之犯罪所得新臺幣捌仟元沒收。
    事  實
一、甲○○明知一般人申請金融帳戶使用並無困難，而無正當理由
    取得他人金融帳戶使用之行徑常與犯罪密切相關，且依一般
    社會生活之通常經驗，可預見將金融帳戶提供予他人使用，
    此金融帳戶恐淪為犯罪之工具，竟基於幫助非法辦理臺灣地
    區與大陸地區及國內外匯兌業務之不確定故意，於民國101
    年間某日，向不知情友人吳俊宏借得吳俊宏所申設之第一銀
    行興嘉分行帳戶：（007）00000000000號（下稱系爭帳戶）
    存摺、印章及網路銀行之帳號、密碼，以新臺幣（下同）8,
    000元之代價，在嘉義市噴水圓環附近，賣給真實姓名年籍
    均不詳之人（無證據證明為未滿18歲之人），而該人所屬之
    犯罪集團於取得系爭帳戶上揭資料後，用以經營臺灣、中國
    大陸兩地之非法匯兌業務。嗣該犯罪集團接獲如附表編號1
    、2所示之人有匯款至大陸地區需求之臺灣地區客戶委託時
    ，先由附表編號1、2所示之匯款日期，將如附表編號1、2所
    示金額匯入系爭帳戶，於確認款項入帳後，再由該犯罪集團
    在大陸地區成員交付等值之人民幣予附表編號1、2所示之人
    指定之大陸地區收款人；或由該犯罪集團在大陸地區成員收
    受附表編號3至13之人所交付等值之人民幣後，再自系爭帳
    戶匯出如附表編號3至13所示之款項至附表編號3至13所示之
    人指定之金融機構帳戶，而以上開方式辦理臺灣地區與大陸
    地區國內外匯兌業務。
二、案經臺灣新北地方檢察署檢察官指揮法務部調查局新北市調
    查處報告後呈請臺灣高等檢察署檢察長令轉臺灣嘉義地方檢
    察署檢察官偵查起訴。
    理  由
壹、證據能力部分
    按被告以外之人於審判外之言詞或書面陳述，除法律有規定
    者外，不得作為證據；被告以外之人於審判外之陳述，雖不
    符前4條之規定，而經當事人於審判程序同意作為證據，法
    院審酌該言詞陳述或書面陳述作成時之情況，認為適當者，
    亦得為證據；當事人、代理人或辯護人於法院調查證據時，
    知有第159條第1項不得為證據之情形，而未於言詞辯論終結
    前聲明異議者，視為有前項之同意，刑事訴訟法第159條第1
    項、第159條之5分別定有明文。經查，本判決後開引用具傳
    聞性質之證據資料，於準備程序時業經檢察官、被告甲○○及
    其辯護人表示同意有證據能力(訴卷第70-71頁)，且檢察官
    、被告及其辯護人均於調查證據時，已知其內容及性質，皆
    未於言詞辯論終結前聲明異議。本院審酌各該證據作成時之
    情況正常，所取得過程並無瑕疵，且與本案相關之待證事實
    具有關連性，並無證明力明顯過低等情形，適當作為證據，
    復經本院於審判期日依法進行調查、辯論，依照上開規定，
    認該等證據均有證據能力。
貳、認定犯罪事實所憑證據及理由
  ㈠上開犯罪事實，業據被告於警詢、偵查及本院中均坦白承認
    （核交卷第157-159頁；金訴卷第70、114頁），核與證人張
    永育、張永惠、陳中義、陳明真、游英禎、蔡宜蓁、謝國政
    、林彩鳳、王泓儒、王文忠、許憲治、林宗諺、蔡宗烈、莫
    緯豪、李錦漳、吳俊宏於警詢或偵查中證述（核交卷第17-2
    2、19-25、27-30、33-36、41-44、47-49、59-63、67-70、
    73-75、79-82、167-168、171-172、178-179、185-187、19
    3-194；偵723卷第9-12、23-25、29-31、33-35、37-40；調
    偵卷第49-54、62-63頁；調偵續卷第346-347頁）大致相同
    ，並有張永惠永豐銀行帳戶交易明細（金訴卷第82-83頁）
    、陳中義陽信商業銀行帳戶開戶資料及交易明細（核交卷第
    37-39頁）、陳明真中國信託商業銀行帳戶交易明細（核交
    卷第45頁）、承記貿易有限公司應收帳款對帳單（核交卷第
    51-57頁）、蔡宜蓁台新銀行帳戶交易明細（金訴卷第86頁
    ）、謝國政日盛銀行帳戶交易明細（核交卷第71頁）、王泓
    文華南商業銀行帳戶交易明細（核交卷第77頁）、王泓儒中
    國信託商業銀行帳戶交易明細（核交卷第83頁）、兆東通運
    有限公司兆豐國際商業銀行帳戶交易明細（核交卷第149頁
    ）、系爭帳戶開戶資料及交易明細（核交卷第199-248頁；
    調偵卷第59頁）、莫緯豪玉山銀行帳戶交易明細及存摺封面
    影本（偵723卷第13-17頁）、李錦漳合作金庫商業銀行交易
    明細（偵723卷第27-28頁）、蔡宗烈匯款明細（偵723卷第4
    1-42頁）、謝郅陽第一商業銀行帳戶交易明細（金訴卷第56
    -58頁）在卷可稽，足認被告上開任意性自白與事實相符，
    應堪採信。
　㈡綜上，本案事證明確，被告所涉上開犯行堪以認定，應依法
    論科。　
參、論罪科刑
  ㈠新舊法比較：本件被告於101年間某日提供系爭帳戶資料與犯
    罪集團使用後，銀行法業於107年1月31日修正公布第125條
    及第125條之4第2項，並自107年2月2日施行。經查：
　⒈修正前銀行法第125條原規定：「違反第29條第1項規定者，
    處3年以上10年以下有期徒刑，得併科新臺幣1000萬元以上2
    億元以下罰金。其犯罪所得達新臺幣1億元以上者，處7年以
    上有期徒刑，得併科新臺幣2500萬元以上5億元以下罰金。
    經營銀行間資金移轉帳務清算之金融資訊服務事業，未經主
    管機關許可，而擅自營業者，依前項規定處罰。法人犯前2
    項之罪者，處罰其行為負責人。」，而修正後銀行法第125
    條則規定：「違反第29條第1項規定者，處3年以上10年以下
    有期徒刑，得併科新臺幣1000萬元以上2億元以下罰金。其
    因犯罪獲取之財物或財產上利益達新臺幣1億元以上者，處7
    年以上有期徒刑，得併科新臺幣2500萬元以上5億元以下罰
    金。經營銀行間資金移轉帳務清算之金融資訊服務事業，未
    經主管機關許可，而擅自營業者，依前項規定處罰。法人犯
    前二項之罪者，處罰其行為負責人。」，此乃係因應刑法關
    於沒收等相關規定，將修正前銀行法所規定之「犯罪所得」
    ，修正為「因犯罪獲取之財物或財產上利益」，因按司法院
    院字第2140號解釋意旨，犯罪所得之物，係指因犯罪「直接
    」取得者，故犯罪所得之轉換或對價，均不在舊法「犯罪所
    得」之範圍內。故本次銀行法修正，便將「犯罪所得」修正
    為「因犯罪獲取之財物或財產上利益」使原本規範之犯罪所
    得範圍從僅是犯罪直接取得財物或財產利益，擴大至違法行
    為所得，包括變得之物，或財產上利益及其孳息。是上開條
    文修正後，係使銀行法第125條第1項後段作為加重構成要件
    之犯罪所得之計算範圍擴大，而本案因犯罪所得之總額為9,
    349,185元（如附表所示），未超過1億元，而無同項後段加
    重規定之適用，因而，本案被告僅適用同項前段規定，又因
    同項前段之刑度均無變更，適用之結果無所謂有利或不利於
    被告，自無庸依刑法第2條第1項為新舊法比較，而逕適用裁
    判時之銀行法第125條第1項前段規定。
  ⒉又修正前銀行法第125條之4第2項原規定：「犯第125條、第1
    25條之2或第125條之3之罪，在偵查中自白，如有犯罪所得
    並自動繳交全部所得財物者，減輕其刑；並因而查獲其他正
    犯或共犯者，減輕其刑至2分之1。」，而修正後銀行法第12
    5條之4第2項則規定：「犯第125條、第125條之2或第125條
    之3之罪，在偵查中自白，如自動繳交全部犯罪所得者，減
    輕其刑；並因而查獲其他正犯或共犯者，減輕其刑至2分之1
    。」，考其立法意旨，係基於刑事立法政策一貫性，其「犯
    罪所得」之範圍，為與刑法第38條之1第4項所定沒收之「犯
    罪所得」範圍一致，以達所宣示「任何人都不得保有犯罪所
    得」之立法目的，爰配合刑法沒收新制之犯罪所得範圍酌作
    文字修正，亦即上開條文修正後，使銀行法第125條之4要求
    被告繳回之犯罪所得之計算範圍擴大，故修正後之銀行法第
    125條之4第2項之規定，對於被告較不利。經比較新舊法規
    定，以修正公布施行前之銀行法第125條之4第2項規定較有
    利於被告，故依刑法第2條第1項前段之規定，本件被告前揭
    之犯行，即應適用行為時即修正前銀行法第125條之4第2項
    之規定。
  ㈡按刑法上之幫助犯，係對於犯罪與正犯有共同之認識，以幫
    助之意思，對於正犯資以助力，而未參與實施犯罪之行為者
    而言。因此，如未參與實施犯罪構成要件之行為，且係出於
    幫助之意思提供助力，即屬幫助犯，而非共同正犯。本案被
    告基於幫助之犯意，將系爭帳戶存摺、印章及密碼提供予犯
    罪集團使用，使犯罪集團得以非法辦理臺灣地區與大陸地區
    及國內外匯兌業務，此情已如前述，足見被告僅係參與非法
    辦理國內外匯兌業務罪構成要件以外之行為，且並無證據證
    明被告係以正犯而非以幫助犯之犯意參與犯罪，應認其所為
    係幫助犯而非正犯行為。
  ㈢次按銀行法第29條第1項所謂「匯兌業務」，係指行為人不經
    現金輸送，而藉他地之分支機構或特定人間之資金清算，經
    常為其客戶辦理異地間款項收付，以清理客戶與第三人間債
    權債務關係或完成資金轉移之行為。而「國內外匯兌」則係
    銀行利用與國內異地或國際間同業相互劃撥款項之方式，如
    電匯、信匯、票匯等，以便利顧客國內異地或國際間交付款
    項之行為，代替現金輸送，了結國際間財政上、金融上及商
    務上所發生之債權債務，收取匯費，並可得無息資金運用之
    一種銀行業務，是凡從事異地間寄款、領款之行為，無論是
    否賺有匯差，亦不論於國內或國外為此行為，均符合銀行法
    該條項「匯兌業務」規定。又資金款項皆得為匯兌業務之客
    體，本無法定貨幣或外國貨幣等之限制，而人民幣為大陸地
    區內部所定之具流通性貨幣，則人民幣係屬資金、款項，並
    無疑義。本案中犯罪集團既係以前揭兌換方式，為不特定之
    客戶完成資金之移轉，即具有將款項由甲地匯往乙地之功能
    ，所為自屬於銀行法第29條第1項規定之辦理匯兌業務，該
    當於銀行法第125條第1項前段之非法辦理國內外匯兌業務罪
    。是核被告所為，係犯刑法第30條第1項、銀行法第125條第
    1項前段非法辦理國內外匯兌業務罪之幫助犯。
  ㈣另按刑事法若干犯罪行為態樣，本質上原具有反覆、延續實
    行之特徵，立法時既予特別歸類，定為犯罪構成要件之行為
    要素，則行為人基於概括犯意，在密切接近之一定時、地持
    續實行之複次行為，倘依社會通念，於客觀上認為符合一個
    反覆、延續性之行為觀念者，於刑法評價上，即應僅成立一
    罪，學理上所稱「集合犯」之職業性、營業性或收集性等具
    有重複特質之犯罪均屬之，例如經營、從事業務、收集、販
    賣、製造、散布等行為概念者是。查銀行法第29條第1項係
    以辦理國內外匯兌業務為要件，自屬營業犯性質，以同種類
    之行為為目的之集合體或個人，具有多次性、持續性與集合
    性之內涵，核其性質應屬於集合犯中之營業犯類型，為實質
    上一罪，故本案犯罪集團雖有多次辦理國內外匯兌業務之行
    為，然依前述之說明，應論以集合犯之包括一罪。是被告將
    系爭帳戶存摺、印章、密碼提供予犯罪集團，係對犯罪集團
    前開犯行資以助力，但並未參與犯罪構成要件行為之實行，
    應屬幫助他人實行犯罪之行為，為幫助犯，其犯罪情節較正
    犯為輕，爰依刑法第30條第2項規定，按正犯之刑減輕之。
  ㈤再按修正前銀行法第125條之4第2項前段規定：犯第125條之
    罪，在偵查中自白，如有犯罪所得並自動繳交全部所得財物
    者，減輕其刑。其中，所謂繳交「全部所得財物」，是指繳
    交行為人自己實際所得財物之全部為已足，不包括其他共同
    正犯之所得在內（最高法院107年度台上字第2491號判決意
    旨參照）。是本案被告於偵查中自白，亦於本院言詞辯論終
    結前，自動繳交全部犯罪所得（實際所獲得財物8,000元）
    ，有本院自行收納款項收據在卷可查（金訴卷第78頁），自
    得依修正前銀行法第125條之4第2項規定減輕其刑，並依刑
    法第70條規定遞減之。
  ㈥爰審酌被告明知非銀行不得辦理國內外匯兌業務，猶提供系
    爭帳戶供犯罪集團使用而幫助他人遂行犯罪，致政府無法對
    兩岸及國內外資金往來為有效控管，危害國家金融政策之推
    行及妨害我國金融匯款之交易秩序，惟被告犯後坦認犯行，
    尚具悔意，暨衡諸其自述從事大貨車司機，月薪約45,000元
    ，已婚，與太太及二名子女同住、高中畢業之智識程度等一
    切情狀（金訴卷第124頁），量處如主文第1項所示之刑。
　㈦犯罪所得8,000元沒收：
　①被告行為後，銀行法第136條之1業於107年1月31日修正公布
    ，107年2月2日起施行，惟按「刑法沒收、非拘束人身自由
    之保安處分適用裁判時之法律。」刑法第2條第2項定有明文
    ，是應一律適用刑法第2條第2項之規定，就沒收部分逕行適
    用裁判時之規定，而毋庸比較新舊法，先予敘明。
　②而銀行法第136條之1規定：「犯本法之罪，犯罪所得屬犯罪
    行為人或其以外之自然人、法人或非法人團體因刑法第38條
    之1第2項所列情形取得者，除應發還被害人或得請求損害賠
    償之人外，沒收之」，則屬刑法之特別規定，自應優先適用
    修正後之銀行法沒收規定。
　③被告本案因提供系爭帳戶獲得之利益為8,000元，為其犯罪所
    得，而於本院審理時繳回國庫如前述，且並無被害人或得請
    求損害賠償之人主張受有損害，自無應發還被害人或得請求
    損害賠償之人之情形，然被告所繳回者，表示其犯罪所得之
    財物已扣案，不存在全部或一部不能沒收之情形，而毋庸併
    為追徵價額之諭知而已，自仍應依銀行法第136條之1宣告沒
    收，始為適法（最高法院105年度台上字第648號判決意旨參
    照）。
　㈧緩刑宣告：
　　末查，被告前未曾有因故意犯罪受有期徒刑以上刑之宣告，
    有臺灣高等法院被告前案紀錄表附卷可稽，其因一時失慮，
    致罹刑典，事後已坦承犯行，足認被告犯後尚知所悔悟，本
    院斟酌一切情事，認所宣告之刑，以暫不執行為當，爰併予
    宣告緩刑3年，以啟自新。惟考量被告所為業已對金融秩序
    造成相當之侵害，為促使其日後能更加重視法規範秩序、強
    化法治觀念，敦促其確實惕勵改過，本院認應課予一定條件
    之緩刑負擔，令其能從中深切記取教訓並預防再犯，爰參酌
    被告所造成法益侵害之程度，依刑法第74條第2項第5款規定
    ，命被告應向檢察官指定之政府機關、政府機構、行政法人
    、社區或其他符合公益目的之機構或團體，提供60小時之義
    務勞務，並依刑法第93條第1項第2款之規定，諭知被告於緩
    刑期間付保護管束，以觀後效。倘被告未遵循本院所諭知如
    前述緩刑期間之負擔，情節重大者，檢察官得依刑事訴訟法
    第476條、刑法第75條之1第1項第4款之規定，聲請撤銷前開
    緩刑之宣告，附此敘明。
據上論斷，應依刑事訴訟法第299條第1項前段（依刑事判決精簡
原則，僅記載程序法條文），判決如主文。
本案經檢察官張建強提起公訴，檢察官陳昱奉到庭執行職務。
中　　華　　民　　國　　110 　年　　3 　　月　　24　　日
                  刑事第四庭  審判長法　官　陳仁智
　　　　　　　　　                  法  官  康敏郎
　　　　　　　　　                  法  官  沈芳伃
以上正本證明與原本無異。
如不服本判決應於收受判決後20日內向本院提出上訴書狀，並應
敘述具體理由；其未敘述上訴理由者，應於上訴期間屆滿後20日
內向本院補提理由書（均須按他造當事人之人數附繕本）「切勿
逕送上級法院」。告訴人或被害人如對於本判決不服者，應具備
理由請求檢察官上訴，其上訴期間之計算係以檢察官收受判決正
本之日期為準。
中　　華　　民　　國　　110 　年　　3 　　月　　24　　日
                                    書記官　張簡純靜
附錄所犯法條：
中華民國刑法第30條
幫助他人實行犯罪行為者，為幫助犯。雖他人不知幫助之情者，
亦同。
幫助犯之處罰，得按正犯之刑減輕之。

銀行法第29條
除法律另有規定者外，非銀行不得經營收受存款、受託經理信託
資金、公眾財產或辦理國內外匯兌業務。
違反前項規定者，由主管機關或目的事業主管機關會同司法警察
機關取締，並移送法辦；如屬法人組織，其負責人對有關債務，
應負連帶清償責任。　　　　
執行前項任務時，得依法搜索扣押被取締者之會計帳簿及文件，
並得拆除其標誌等設施或為其他必要之處置。

銀行法第125條　　
違反第二十九條第一項規定者，處三年以上十年以下有期徒刑，
得併科新臺幣一千萬元以上二億元以下罰金。其因犯罪獲取之財
物或財產上利益達新臺幣一億元以上者，處七年以上有期徒刑，
得併科新臺幣二千五百萬元以上五億元以下罰金。
經營金融機構間資金移轉帳務清算之金融資訊服務事業，未經主
管機關許可，而擅自營業者，依前項規定處罰。
法人犯前二項之罪者，處罰其行為負責人。　　

【附表】
編號 匯款日期 匯出/入 匯出入戶名、銀行、帳號 匯款金額（新臺幣） 匯款原因 1 101年6月28日 匯入 蔡宗烈元大銀行嘉義分行帳戶：00000000000000號 910,500元 在大陸地區經營紅茶店，向大陸地區的臺灣廠商訂貨，臺灣廠商指定將貨款匯入該帳戶。 2 101年12月12日 匯入 兆東公司（負責人林宗諺）兆豐銀行帳戶：00000000000號 424,185元 代收大陸廠商貨款及扣除運費後之結餘款，依大陸廠商指示匯款至臺灣其他合作廠商或報關行。 3 102年1月8日 匯出 陳中義陽信銀行帳戶：000000000號帳 749,500元 其在大陸經營博奕事業營收，由大陸業者經由地下匯兌管道匯入其在台帳戶。 4 102年1月14日 匯出 謝國政日盛銀行帳戶：00000000000000號。 500,000元 其在大陸出售鋼琴所得，經由岳父許憲治委託他人處理，將價金分次匯入其在台帳戶。 5 102年1月23日 匯出 王泓文華南銀行帳戶：000000000000號 461,000元 渠等父親王文忠在大陸經商，家中房貸繳付需求，王文忠指示在台合作廠商直接將貨款匯入家人帳戶內。 6 102年1月23日 匯出 王泓儒中國信託銀行 帳戶：000000000000號 461,000元  7 102年1月28日 匯出 蔡宜蓁台新銀行帳戶：00000000000000號 1,380,000元 因婆婆在台遭到詐騙，其返回大陸向娘家借款人民幣1,000,000多元，由配偶林家豐在大陸地區持借得之人民幣，委由大陸地區友人彭明處理，將款項分次匯至其在台帳戶。 8 102年1月29日 匯出 蔡宜蓁台新銀行帳戶：00000000000000號 631,000元  9 102年1月30日 匯出 張永惠永豐銀行帳戶：00000000000000號 500,000元 張永育將其在大陸地區之司伯特公司營收所得，先以人民幣交予大陸地區友人處理，經計算匯率後，再匯至其妹張永惠之帳戶。 10 102年1月30日 匯出 陳明真中國信託銀行 帳戶：000000000000號 1,000,000元 係其在大陸地區工作所得，經他人介紹，匯款人民幣至對方指定帳戶後，對方再將台幣匯入其在台帳戶。 11 102年2月27日 匯出 李錦漳合作金庫帳戶：0000000000000號 1,300,000元 將其向大陸友人收回投資款。 12 102年3月5日 匯出 莫緯豪玉山銀行帳戶：0000000000000號 932,000元 其需台購置房產，故將其大陸工作所得，委由大陸之林姓台商將款項匯至其在台帳戶，其再將人民幣匯至姓台商指定之帳戶內。 13 102年3月29日 匯出 謝郅陽第一銀行員林分行帳戶：00000000000號 100,000元 承記公司會計游英禎證稱：係大陸客戶昆山鑫振發商貿有限公司積欠該公司之貨款，因大陸客戶無法一次清償，以分次償還，每次匯入帳戶均不同，因匯款金額與報關合約金額不同，故無法以大陸公司帳戶直接匯款至該公司帳戶。                                             合計：9,349,185元(起訴書誤算為「984萬9,185元，應予更正」)